行  政  法  院  判  決                          八十七年度判字第一五五一號
    原      告  精元電腦股份有限公司
    代  表  人  甲○○
    訴訟代理人  陳文郎律師
                劉法正律師
    被      告  經濟部中央標準局
右當事人間因新型專利異議事件，原告不服行政院中華民國八十七年三月十三日台八
十七訴字第一○七七六號再訴願決定，提起行政訴訟，本院判決如左︰
    主  文
原告之訴駁回。
    事  實
緣原告於民國八十四年十月二十六日以其「鍵盤字鍵結構」係於基板頂面設有定位板
，定位板上裝設有預定數目之字鍵，字鍵與定位板間設有彈性元件等情。向被告申請
新型專利，經被告編為第00000000號審查，准予專利。公告期間，關係人陳
寶金以本案係運用申請前既有之技術或知識，而為熟習該項技術者所能輕易完成，有
違專利法第九十八條第一項第一款、第二款及第二項規定云云，檢具申准在先之第0
0000000號「架橋式電腦按鍵開關」新型專利案（下稱引證案）說明書影本，
對之提起異議。案經被告審查，為「本案異議成立，應不予專利。」之審定，發給八
十六年三月十二日（）台專（判）○四○二○字第一○九一二九號專利異議審定書
。原告不服，提起訴願、再訴願，遞遭決定駁回，遂提起行政訴訟，茲摘兩造訴辯
意旨於次：
原告起訴意旨略謂：一、按被告審定本案應不予專利，無非係認關係人所舉之引證案
即第00000000號新型專利申請案，為申請在先，且其構成特徵、創作目的與
本案相同，認兩案實質上應屬同一創作，有違專利法第九十八條第一項第二款及第二
項等規定等情為論據；然查，被告審認本案同時違反前二項規定，其法律之適用顯有
錯誤，又被告與原決定機關對於引證案所能具有之功效，推論亦有過及，而認本案未
具有功效上之增進，亦有不當，爰就此詳加明：(一)、按專利法第九十八條第一項各
款乃有關新型新穎性之規定，同條第二項則係有關新型進步性之規定，兩者一屬新舊
與否之問題，一屬進步與否之問題並非同一，即新型如因違反專利法第九十八條第一
項各款之規定，必係與習知新型「相同」始有適用，而違反專利法第九十八條第二項
之新型，則必於實質上與習用新型仍然有別並非完全同一，僅係有運用後未能增進功
效之情事而不得專利，被告八十三年十月出版之「專利審查基準」第2-2-17頁所載「
有無進步性之問題，僅於有新穎性之情形下，始會發生」即明，故原處分以同一之第
00000000號新型專利案（即引證案），審認本案同時有違專利法第九十八條
第一項第二款新穎性之規定及同條第二項進步性之規定，即屬矛盾有誤，原決定不予
糾正而逕予維持，誠有未當，難謂適法。(二)、鈞院六十八年度判字第四九九號判決闡
示「專利法之專利，有發明專利、新型專利、新式樣專利，其要件各有不同，在專利
法第一條之發明專利，就其解決問題言，所應用之手段，在原理上固須全新，亦即該
項手段從未用以解決該項問題；但同法第九十五條之新型專利，則與發明專利有異，
新型專利所應用之手段，縱令在原理上並非前所未有之創新，而係習用技術，若其空
間型態係屬創新，並能產生某一新作用，或增進該物品某種功效時，即符合新型專利
之要件」。換言之，修正前專利法與現行專利法所稱新型專利並無差異，皆並非不得
運用申請前之習知技術或知識，倘其於空間型態即於物品之形狀、構造或裝置上有所
創新，且能產生某種習知所無之新作用，或增進該物品某種既有之功效時，即合於新
型專利之要件。本案雖為依修正後之現行專利法所申請之新型專利，仍應有前開鈞院
判決之適用，亦即，若本案與引證案於整體空間比較，確有差異且功效上具有增進之
事實時，則本案仍符合新型專利之申請要件，惟決定理由中稱：『本案框架間之凸軸
與孔洞設置與引證案雖稍有不同，惟外榫內孔與內榫外孔屬等效之轉用．．．』、『
本案因應材料特性及強度需求所為於材料、延伸限位機構及於帽蓋與鍵環間連接機構
元件之簡易變更．．．』云云，顯見原決定機關係認本案於空間型態上有別於引證案
，且未否定本案於構件之連結性、元件之定位性優於引證案，衡諸前開判決要旨，本
案應符合新型專利之申請要件，原處分、訴願決定及再訴願決定不查本案於空間型態
上之創新，且可增進按鍵定位性、構件連結性等功效，據為駁回訴願及再訴願之決定
，顯有違誤不當。(三)、原處分及原決定機關在比較本案與引證案後，認為本案有違新
穎性、進步性專利之理由為：１、本案與引證案均由鍵帽底部中央具鍵柱按壓導電橡
膠所構成；２、在定位板（橋板）與字鍵（鍵帽）間裝設導滑件（架橋），導滑件由
樞接呈交叉狀之第一框架（榫架）及第二框架（柱框）所構成，且第一、二框架中之
一對稱端分別呈可轉動地樞接於定位板及字鍵，另一對稱端可適度滑動地套設在字鍵
及定位板；３、按壓字鍵時，第一、二框架以樞接點為轉動中心而轉動，且藉彈性元
件之回釋力回復原狀；惟具有該等條件且應用於鍵盤字鍵結構亦不乏見於已核准之專
利案中，例如已於再訴願理由書所提及之公告編號第三○三九七二號、公告編號第三
○三九七五號、公告編號第二八六七九四號、日本實用新案平４－５１３８８號、美
國專利第0000000號、日本公開特許特開平６－３６６４７號等專利案，均符
合上述三項要件，然申請在後之專利案並未因已存在有『相同技術原理』之前案而遭
致核駁，亦即，雖然其等整體結構中均包含有在字鍵與板體之間設有呈交叉狀之一樞
接件，但因細部結構的不同，且具有功效之增進，促使其等專利案符合專利要件而仍
均能各別獲准專利。誠然，再訴願理由書中所提及之公告編號第三○三九七二號、公
告編號第三○三九七五號、公告編號第二八六七九四號、日本實用新案平４－５１３
８８號、美國專利第0000000號、日本公開特許特開平６－３６６４７號等專
利案係屬另案問題，難執為本案是否有違專利法之論據，然被告、原決定機關審認各
新型專利案於結構上之新穎性、進步性本應有一致之標準，顯見被告、原決定機關於
認事上實有違反平等原則。(四)、再就再訴願駁回理由而言，決定機關仍依訴願決定書
所持之理由而認為本案係因應材料特性及強度需求於材料一延伸限位機構及於帽蓋與
鍵環間連接機構元件之簡易變更；惟查，原告於答辯、訴願理由、再訴願理由中從未
因本案與引證案構件之材質不同而加以辯駁，本案與引證案應用不同材質亦非本案訴
願重點，不僅訴願決定機關主觀地認定兩案間因構件材質之差異係屬簡易變更，再訴
願決定機關亦未盡詳查之責而仍持相同駁回理由將本案之再訴願予以駁回，更甚者，
原決定機關並未就原告所提及關於兩案間之異同加以審究，例如：１、引證案帽蓋11
內部所設之帽柱12與鍵環41之間並未有連結結構，使得按壓帽蓋11且使帽柱12欲驅動
鍵環41之動作較不確實、不穩定，會影響按鍵操作之順暢，且其帽片13及橋板3 上所
設之板鉤33均製成單片板狀，當架橋2之柱榫214、軸桿223 分別跨設在板鉤33、帽片
13上時，柱榫214及軸桿223之側端定位性不佳，亦即，當柱榫214沿帽片13及軸桿223
沿板鉤33長方向位移時，長方向之側端並未形成限位，容易使柱榫214脫離帽片13 或
軸桿223脫離板鉤 33之虞，且造成字鍵塌落；而上述缺失可利用本案結構獲得解決，
即本案字鍵30底面利用凹孔可供彈性元件40頂端套接定位，故按鍵與彈性元件40之連
結性佳，且按壓之操作較為順暢、確實，另外，本案於字鍵30底面所設之滑動部33長
方向兩端均設有限位設計，使得導滑件50之軸桿513 沿著滑動部33長方向位移時，完
全不會有脫離之虞，當按壓字鍵時並不會產生塌落。２、本案第一框架51與第二框架
52均呈ㄇ字型，即在其中一端利用連桿相連結，另一端則呈開放狀，藉此，不僅形狀
、構造上與引證案之榫框、柱框結構不同，且利用另一端呈開放狀之設計，係使本案
之第一、二框架51、52之組配動作相當容易、簡單；顯然，藉由本案結構特徵，確實
可使按鍵開關具有增進功效之事實，本案並無專利法第九十八條第二項之適用，而訴
願決定及再訴願決定誤認引證案之構造與本案相同，且可達到與本案相同功效，確實
與事實不符，據為駁回訴願及再訴願之決定，顯有違誤不當。(五)、由前比較說明可知
，本案事實上只有在字鍵利用導滑件之設置以達平穩下降之『原理』同於引證案而已
，在構件間之連結技術手段上，本案並不同於引證案，且因結構上之差異，引證案之
功效亦未及於本案，原處分、訴願決定、再訴願決定卻一再以屬於發明專利範疇之技
術思想部分，指摘本案與引證案為同一新型云云，顯屬與法不合。二、綜前所述，本
案乃申請「新型專利」並非「發明專利」，縱有運用引證案相同原理之情事，惟若本
案之整體組合空間型態與引證案並非同一，則本案與引證案自非為『相同之新型』，
又因本案確實較引證案具有構件連結性佳、操作順暢、組配簡單等功效，所以明顯具
有增進功效之事實，被告為異議成立，應不予專利之處分，認事顯與事實未符，難謂
為適法允當，訴願決定及再訴願決定遞予維持，亦有未洽，為此，爰特提起本件行政
訴訟，敬請鈞院判決將再訴願決定、訴願決定及原處分均撤銷，令被告就本案重為公
平翔實之審查等語。
被告答辯意旨略謂︰一、由本案創作說明可知，本案係針對一般電腦鍵盤在金屬製成
之一基板上方由下而上地依序設置有一線路板、絕緣材質製成之一定位板，定位板之
預定位置處裝設有預定數目之字鍵等習知結構，創作提供在一定位板（橋板）與字鍵
（鍵帽）間裝設有由樞接呈交叉狀之一第一框架（榫框）及一第二框架（柱框）所構
成之導滑件（架橋），而此於引證案已有揭露，目的相同；引證案之帽片及橋板上所
設之板枸看似成單片板狀，惟乃具一定厚度，其與架橋之柱榫、軸桿配合時，亦非單
點嵌合，難謂柱榫及軸桿之定位性不佳；引證案之鍵環與本案之彈性元件均屬習知元
件，而本案框架間之凸軸與孔洞設置與引證案雖稍有不同，惟外榫內孔與內榫外孔屬
等效之轉用，引證案中由一柱框與一榫框交叉連結而成之架橋與由板體上具板突及板
鉤之橋板相互連結關係作用，於按壓字鍵時即具限位作用，本案並不較引證案具功效
之增進；本案之主要構成特徵、創作目的已為引證案所揭露，故本案為運用申請前既
有之技術或知識，而為熟習該項技術者所能輕易完成且未能增進功效，不具新穎性及
進步性。綜上所述，被告所為本案異議成立，應不予專利之審定並無違法，本案原告
之訴無理由，敬請駁回原告之訴等語。
    理  由
依專利法第九十八條第二項規定，新型係運用申請前既有之技術或知識，而為熟習該
項技術者所能輕易完成且未能增進功效時，雖無同條第一項所列情事，仍不得申請取
得新型專利。非謂物品之空間形態一有不同，即得稱為新型而申請取得專利。本件原
告於八十四年十月二十六日以其「鍵盤字鍵結構」係於基板頂面設有定位板，定位板
上裝設有預定數目之字鍵，字鍵與定位板間設有彈性元件。特徵在於定位板欲裝設字
鍵之預定位置處之一側對稱設有二樞接部，另一側設有預定長度之二導引部；字鍵底
面對稱於定位板之樞接部及導引部處，分別設有二軸樞部及二滑動部；導滑件裝設於
字鍵與定位板間，由樞接呈交叉狀之第一框架及第二框架所構成，第一框架一端可轉
動地樞設在定位板之樞接部，另一端延伸至字鍵底部，可滑動地套設在滑動部，第二
框架一端可轉動地樞接在字鍵底面之軸樞部，另一端可滑動地套設在定位板之導引部
；當按壓字鍵時，導滑件第一、二框架可受驅動而以樞接點為轉動中心產生轉動使字
鍵位移，達到平穩操作之目的等情，向被告申請新型專利，經被告編為第00000
000號審查，准予專利。公告期間，關係人陳寶金以本案係運用申請前既有之技術
或知識，而為熟習該項技術者所能輕易完成，有違專利法第九十八條第一項第一款、
第二款及第二項規定云云，檢具申准在先之第00000000號「架橋式電腦按鍵
開關」新型專利案（下稱引證案）說明書影本，對之提起異議。案經被告審查，為「
本案異議成立，應不予專利。」之審定，發給八十六年三月十二日（）台專（判）
○四○二○字第一○九一二九號專利異議審定書。原告不服，循序提起行政訴訟，主
張：本案乃申請「新型專利」並非「發明專利」，故本案縱有運用引證案相同原理之
情事，惟若本案之整體組合空間型態與引證案有異並非同一，則本案與引證案自非為
『相同之新型』，又因本案確實較引證案具有構件連結性佳、操作順暢、組配簡單等
功效，所以明顯具有增進功效之事實，被告為異議成立，應不予專利之處分，認事顯
與事實未符，確難謂為適法允當云云。惟查，引證案包括鍵帽，斜向往下延伸之帽蓋
內部中央往下延伸一帽柱，下方一側內壁延伸兩水平之帽片，另側於帽蓋頂部往下延
伸兩帽鉤，中央具一鉤槽，對應於帽片之帽蓋內頂部一體延伸與帽片平行之兩帽肋；
架橋，由柱框與榫框交叉連接而成可互為迴動狀態，柱框之兩平行柱桿末端為圓形之
柱端，中央各具一柱孔，兩柱桿間由兩平行之柱榫連結形成框體，上柱榫嵌置於鉤槽
內；榫框亦為框體，兩側榫桿端處為圓形榫端，中央向外垂直延伸榫軸，上榫軸容置
於帽片與帽肋間，榫桿中央向內側各延伸一榫芯，可嵌穿於柱孔，兩榫桿間具兩平行
之榫樑一體連結圍成框體；橋板，對應於按鍵開關處，開具板孔，對應於下方榫軸處
，垂直形成板突並開具板槽供其嵌穿，對應於下方柱榫處，突起轉折形成板鉤供其容
置；鍵環板，為軟質彈性材料，對應於各帽柱處，突設鍵環，內部頂面為凸點；薄膜
電路，對應於各凸點處具電路接點；底板，連結固定橋板、鍵環板及薄膜電路。本案
與引證案均由鍵帽底部中央具鍵柱按壓導電橡膠所構成，係在定位板（橋板）與字鍵
（鍵帽）間裝設導滑件（架橋），導滑件由樞接呈交叉狀之第一框架（榫框）及第二
框架（柱框）所構成，且第一、二框架中之一對稱端分別呈可轉動地樞接於定位板及
字鍵，另一對稱端可適度滑動地套設在字鍵及定位板。按壓字鍵時，第一、二框架以
樞接點為轉動中心而轉動，且藉彈性元件之回釋力回復原狀，達平穩操作字鍵之目的
；引證案帽片及橋板所設之板鉤具一定厚度，與架橋之柱榫、軸桿配合時，並非單點
嵌合，難謂柱榫及軸桿之定位性不佳；引證案鍵環與本案彈性元件均屬習知元件；本
案框架間之凸軸與孔洞設置與引證案雖稍有不同，惟外榫內孔與內榫外孔屬等效之轉
用。次查，引證案藉由柱框與榫框交叉連接而成之架橋與由板體上具板突及板鉤之橋
板相互連結作用關係，亦可於按壓字鍵時產生限位作用。本案之定位板雖為塑膠成形
，與引證案之橋板為金屬沖壓成形者不同，惟兩者作用與功能並無差異，本案因應材
料特性及強度需求所為於材料、延伸限位機構及於帽蓋與鍵環間連接機構元件之簡易
變更，為熟習該項技術者可輕易完成且未具增進功效，業據訴願機關經濟部於受理本
件訴願時函請工業技術研究院電腦與通訊工業研究所基於其專業知能提供審查意見，
有該研究所八十六年八月十一日（八六）工研通審字第○一一○號函所附之審查意見
書附於訴願卷可稽，核其審查意見，客觀公正，堪予採憑。原告所舉公告編號第三○
三九七二號、第三○三九七五號、第二八六七九四號、日本實用新案平４－５１３８
８號、美國專利第0000000號、日本公開特許特開平６－３３６４７號等專利
案，其案情各異，且屬另案，或外國專利案，核難執為本案應准予專利之論據。是原
告所訴各節，核屬其一己主觀之見，尚非可採。從而被告以本案主要構成特徵、創作
目的已為引證案所揭露，為運用既有之技術、知識，而為熟習該項技術者所能輕易完
成且未能增進功效，乃為本案異議成立，應不予專利之審定。揆諸首揭規定及說明，
洵無違誤。一再訴願決定遞予維持，均無不合。原告起訴意旨，難謂有理，應予駁回
。
據上論結，本件原告之訴為無理由，爰依行政訴訟法第二十六條後段，判決如主文。
中    華    民    國     八十七      年      七      月      三十       日
                    行 政 法 院 第 五 庭
                                審 判 長 評  事      葉  振  權
                                         評  事      藍  獻  林
                                         評  事      沈  水  元
                                         評  事      林  清  祥
                                         評  事      劉  鑫  楨
右  正  本  證  明  與  原  本  無  異
                                         法院書記官  彭  秀  玲
中    華    民    國     八十七      年      八      月       三        日
